臺灣臺中地方法院民事判決　九十年訴字第三八六○號
　　原　　　告　　台中縣沙鹿鎮公所
　　法定代理人　　卯○○
　　被　　　告　　戊○○
　　　　　　　　　丙○○
　　　　　　　　　庚○○
　　　　　　　　　壬○○
　　　　　　　　　癸○○
　　　　　　　　　乙○○
　　　　　　　　　甲　○
　　　　　　　　　辛○○
　　　　　　　　　己○○
　　　　　　　　　寅○○
　　及左一被告　　子○○
　　　　　　　　　丑○○
　　　　　　　　　丁○○
右當事人間請求損害賠償事件，本院判決如左：
    主      文
原告之訴及其假執行之聲請均駁回。
訴訟費用由原告負擔。
    事      實
甲、原告方面：
一、聲明：
（一）被告戊○○、丙○○、庚○○、壬○○、癸○○、乙○○、甲○、辛○○、己○○、寅○○、丑○○、丁○○、森曜慶股份有限公司、子○○應連帶自民國
      （下同）九十年九月二十二日起至交還附表所示土地上之臨時停車場予原告止
      ，按月給付原告新台幣（下同）一百六十萬三千七百六十四元。
（二）願供擔保，請准宣告假執行。
二、陳述：
（一）如附表所示八筆土地，原為被告戊○○、丙○○、庚○○、壬○○、癸○○、
      乙○○、甲○、辛○○、己○○、寅○○所有，原告於七十九年間為辦理「台
      中港特定區都市計劃立體交叉用地五七Ｂ道路工程」，經報奉台灣省政府核准
      後，由台中縣政府公告徵收，並發放補償費完竣，上開上地並因徵收而登記為
      沙鹿鎮所有，管理者為原告。而原告在該立體交叉工程用地闢建之前，為有效
      管理上開土地，避免遭人佔用，影響都市景觀起見，遂於八十三年間依據「台
      灣省都市計畫公共設施用地取得後興闢前臨時管理要點」第四點規定，斥資九
      百四十三萬九千元整地、鋪設柏油、興建花台等作為臨時停車場使用。詎料被
      告等人以上開土地遭原告闢建為停車場，係未依徵收計畫開始使用為由，請求
      收回，案經內政部八十九年二月三日台內地字第八九○二九六四號函復台中縣
      政府謂：「按貴府‧‧‧八十八年一月二十七日會勘紀錄所示，現場勘查本案
      土地為長久性平面停車場使用，既未依核准徵收原定興辦事業使用，原土地所
      有權人請求照徵收價額收回其土地，符合土地法第二一九條規定，應准予收回
      」，台中縣政府對此內政部之函令亦甚感無奈，不得已遂以八十九年十二月二
      十九日府地權字第三六三八○二號函通知各土地原所有權人准予收回土地，被
      告等人並繳回原領取之徵收補償費，辦妥發還產權在案，惟原告不服台中縣政
      府准予原地主收回土地之行政處分，業向台中高等行政法院訴請撤銷該行政處
      分，目前仍在該法院九十年訴字第九七七號審理中，而上開行政處分並經最高
      行政法院九十年裁字第八三○號准予就上開處分執行程序之續行部分停止執行
      在案。詎上開被告等與被告丑○○、丁○○、森曜慶股份有限公司及其法定代
      理人子○○於上開行政處分之爭議未解決前，並在訴請原告拆除系爭土地上之
      臨時停車場設施之前，即自九十年九月二十二日起竊佔該臨時停車場收取清潔
      費，並於每星期四晚上集結流動攤販於臨時停車場上營業。
（二）系爭土地上之停車場為土地之定著物，具有獨立之經濟目的，而與土地分別為
      獨立之不動產。按稱定著物者，指繼續密切附著於土地，不易移動其所在，依
      社會交易觀念認為非土地之構成部分，而有獨立之使用價值者，最主要為房屋
      及其他各種建築物，如紀念碑、通訊電台、橋樑、牌坊、高架道路等。此外參
      酌大法官會議第九十三號解釋理由謂：「民法第六十六條第一項所謂定著物，
      指非土地之構成分，繼續附著於土地，而達一定經濟上目的，不易移動其所在
      之物而言」，依此解釋，定著物主要係因「繼續附著」及「獨立的經濟目的」
      而成為不動產。而定著物如建築物等為獨立之不動產，與建築物所使用之土地
      （基地）分別為兩個不同之所有權。本件系爭土地上之停車場為原告斥資興建
      ，繼續附著於土地上，而有獨立之經濟目的，其非上地之構成分甚明，是其為
      獨立之不動產，與系爭土地分別為兩個不同之所有權，今被告等雖回復為系爭
      土地之所有權人，惟其等既未獲原告之同意即不得擅自侵奪原告之停車場作為
      營業之用，是其等之行為自屬侵害原告之權利無疑。
（三）按「所有人對於無權占有或侵奪其所有物者，得請求返還之」民法第七六七條
      定有明文。又「因故意或過失不法侵害他人之權利者，負損害賠償責任。故意
      以背於善良風俗之方法加損害於他人者，亦同」，民法第一八四條第一項定有
      明文。本件系爭土地上之臨時停車場為原告所興建，其為原告所有，應無庸置
      疑，雖臨時停車場之基地所有權業經發還被告等人，惟其上臨時停車場之設施
      仍屬原告所有，在被告等人依法訴請拆除並強制執行之前，原告仍有所有及使
      用之權。被告等人未經原告同意，竟擅自禁止公眾使用而竊佔該臨時停車場，
      利用停車場之設施，向他人收取清潔費及集結流動攤販經營夜市，其顯係故意
      不法侵害原告之所有權，依民法第一八四條第一項規定，原告自得請求被告等
      負損害賠償責任。再者，「數人共同不法侵害他人之權利者，連帶負損害賠償
      責任」民法第一八五條第一項定有明文。本件被告等共同竊佔系爭臨時停車場
      收取清潔費及經營夜市收費，自係共同不法侵害原告之權利，依上開規定，應
      連帶負損害賠償責任。
（四）又按「無法律上之原因而受利益，致他人受損害者，應返還其利益」，民法第
      一七九條定有明文。被告等亦係無法律上之原因而受有使用該臨時停車場之利
      益，依民法第一七九條規定，亦應返還其利益。茲因原告以九十年十月三十日
      （九十）沙鎮公字第一九八七三號函通知被告等撤除其上之收費亭，並禁止收
      費及繼續使用之情事，然被告等置之不理，猶以九十年十一月五日之通知書自
      承其等收取停車場清潔費及作臨時攤販集中場使用之事實。被告等所占用之臨
      時停車場，其面積即附表所示八筆土地之面積，共一○六○三．四平方公尺，
      因被告之占用致原告受有無法使用臨時停車場之損害，被告等亦無法律上之原
      因而受有使用臨時停車場之利益，以停車場每坪每月租金五百元計算，合計被
      告等應按月賠償原告一百六十萬三千七百六十四元之損失，至交還臨時停車場
      予原告為止（惟此部分之請求亦願以土地法第九十七條之規定計算，詳如後述
      ）。又被告等係自九十年九月二十二日起竊佔系爭臨時停車場，此有靜宜大學
      學生陳情書可稽，為此，爰自九十年九月二十二日起計算被告應負擔之損害賠
      償金額。
（五）而臨時停車場固屬原告所有，卻遭被告等無權占用，惟因原告認目前尚無一併
      訴請返還之必要（希被告等自動交還），爰僅訴請被告等賠償損害及返還不當
      得利即可，併此敘明。
三、證據：提出台中縣沙鹿鎮工程決算書、最高行政法院九十年度裁字第八三○號裁
    定、台中縣沙鹿鎮公所（九○）沙鎮公字第一七八五六號函、一九八七三號函、
    通知書各一份、土地登記謄本八份（以上均為影本）、戶籍謄本十份、照片六幀
    為證。
乙、被告戊○○、丙○○、庚○○、壬○○、癸○○、乙○○、甲○、辛○○、己○○、寅○○、森曜慶股份有限公司、子○○部分：
一、聲明：
（一）原告之訴及假執行之聲請均駁回。
（二）如受不利判決，願供擔保請准免為假執行。
二、陳述：
（一）原告違反土地法二百十九條之規定，經被告等於八十七年間發現，委任被告子
      ○○代理向台中縣政府申請回被徵收之土地，為台中縣政府所不准，被告等依
      法提起行政救濟，耗時二年餘，台中縣政府奉內政部八十九年二月三日台（八
      九）內地字第八九○二九六四號函，於八十九年十二月二十九日以府地權字第
      三六三八○二號函通知被告等，發還被徵收之土地。被告等於六個月之法定期
      限內繳還原徵收價款，領取權狀，並完成所有權移轉登記後，將土地無償借予
      子○○使用。楊君將土地提供攤販們無償擺設攤位，攤商進駐營業後，至今尚
      未向攤販們收費。
（二）原告對於上開准予收回土地之行政處分不服，向內政部提起訴願、再訴願，均
      遭駁回；復對台中縣政府提起行政訴訟，行政法院亦裁定駁回原告之訴；再起
      訴內政部與台中縣政府，亦同被台中高等行政法院駁回。原告仍不服行政法院
      之裁定，再次提起行政訴訟，起訴台中縣政府，台中高等行政法院依行政訴訟
      法第四十一條命被告獨立參加訴訟；案經台中高等行政法院審理後於九十年十
      二月十九日判決裁定，駁回原告沙鹿鎮公所之訴。原告起訴五次均敗訴。
（三）查停車場法第二十四條：都市計畫停車場或路外公共停車場之申請「‧‧‧投
      資興建可供五十輛以上小型汽車停放之路外公共停車場者，應備具有關文件，
      向地方主管機關申請核准後，再向主管建築機關申請建築執照，並敘明停車場
      出入口、車輛動線及安全設施之規劃等，向地方主管機關申請核准後，再向主
      管建築機關申請建築執照。」同法第二十五條：「都市計畫停車場或路外公共
      停車場應於開放使用前，向地方主管機關報請核備，領得車場登記證後，使得
      依法營業。」原告未依上開法條辦理，原告施設於被告等土地上之建築物，屬
      於違章建築；施設違章建築物者，其非法之建築，無主張所有權之權利。
（四）民法第七百五十八條明定「不動產物權，依法律行為取得、設定、喪失及變更
      者，非經登記，不生效力。」被告等土地上之設施雖為原告所有興設，但未依
      法申請建築執照，完工後又未請領停車場使用證明，完成法定之登記程序，原
      告主張地上物權為原告所有，有違上開法條規定。
（五）民法第七百六十五條「所有權於法令限制之範圍內，得自由使用、收益、處分
      其所有物，並排除他人之干涉。」原告等將土地無償借予收回土地之代理人子
      ○○，並依都市計畫公共設施保留地臨時建築使用辦法，設置臨時攤販集中場
      ，收取停車清潔費用，並無違犯法規之處。原告於九十年十月三十日（九○）
      沙鎮公字第一九八七三號函干涉被告等之合法使用，涉嫌妨害被告等之使用自
      由，違反民法第七百六十五條之規定。
（六）原告為行政機關，被告如有違犯法令或行政規則，自應依行政執行法等相關法
      令處分，以民法起訴被告等，依法未合；於被告等土地上，興設違法建築，涉
      嫌侵佔，被告等函原告請求拆除，原告不為；被告等未對原告請求侵權損害賠
      償，原告反之竟對被告等訴請侵權損害賠償及返還不當得利之訴，本末倒置，
      如此行徑，無視法理之存在，以官欺民，侵佔被告等之所有權，實屬無理。
（七）民法第七百五十八條：「不動產物權，依法律行為取得、設定、喪失及變更者
      ，非經登記不生效力。」系爭土地上之設施雖為原告所有興設，但無地上建築
      物之登記，原告之主張不應予以保障。系爭土地經主管機關發還被告，被告等
      依法繳還原徵收價款，依法定程序完成登記，取回所有權，被告請求予以維護
      。
（八）原告於被告之土地上施設建築物，未給付被告等租金或使用費，屬無償占有之
      行為。民法第七百六十七條：「所有人對於無權佔有或侵奪所有物者，得請求
      返還之。對於妨害其所有權者，請求除去之。有妨害其所有權之虞者，得請求
      防止之。」民法第七百六十五條：「所有權之行為，於法令限制之範圍內，得
      自由使用、收益、處分其所有物，並排除他人之干涉。」被告亦可請求除去原
      告妨害被告之所有權。
（九）被告等人不同意追加丑○○、丁○○二人為被告。
三、證據：提出台中高等行政法院九十年度訴字第九七七號裁定正本、台中縣沙鹿鎮
    公所（九○）沙鎮公字第一七八五六號函影本、通知書影本各一份為證，並聲請
    傳訊證人丁○○、丑○○。
丙、被告丑○○、丁○○部分：
一、聲明：原告之訴及假執行之聲請均駁回。
二、陳述：被告丁○○、丑○○二人於本年二月十五日將系爭土地上之營業行為，交
    還森曜慶建設公司經營，故請求免除列為被告。
丁、本院依職權履勘台中縣沙鹿鎮○○○段北勢坑小段四七—五等地號土地及其上之
    平面停車場設施，並囑託台中清水地政事務所人員就系爭停車場坐落土地施測。
    理      由
甲、程序部分：
一、查原告之法定代理人原為吳欽賜，嗣吳欽賜因任期屆滿卸職，由卯○○當選沙鹿
    鎮第十四屆鎮長，並於九十一年三月一日宣誓就職，此有原告提出之台中縣沙鹿
    鎮公所九十一年三月一日沙鎮民字第○九一○○○三九九○號函可稽，乃原告以
    卯○○為新任之法定代理人，於九十一年三月十二日具狀聲明承受訴訟，本院核
    其承受訴訟之聲明，於法無誤，應予准許。
二、按訴狀送達後，原告不得將原訴變更或追加，但請求之基礎事實同一者，不在此
    限，民事訴訟法第二百五十五條第一項第二款定有明文。本件原告本於侵權行為
    及不當得利之法律關係，訴請被告即系爭土地之所有權人戊○○、丙○○、庚○○、壬○○、癸○○、乙○○、甲○、辛○○、己○○、寅○○連帶自九十年九
    月二十二日起至交還如附表所示土地上之臨時停車場予原告止，按月給付原告一
    百六十萬三千七百六十四元。原告於訴訟進行中，未變更訴訟標的及其聲明，追
    加提供系爭停車場供攤商擺設攤位之森曜慶股份有限公司、及其法定代理人子○○，與丑○○、丁○○為被告，所依據者同為被告等無權占用原告停車場之基礎
    事實，是原告此部分被告之追加，雖經被告子○○、丑○○、丁○○表示不予同
    意，仍合於前開法條規定，應予准許。
乙、實體部分：
一、原告起訴主張：如附表所示八筆土地，原為被告戊○○、丙○○、庚○○、壬○○、癸○○、乙○○、甲○、辛○○、己○○、寅○○所有，原告於七十九年間
    為辦理台中港特定區都市計劃立體交叉用地五七Ｂ道路工程，報奉台灣省政府核
    准後，由台中縣政府公告徵收，並發放補償費完竣，上開上地並因徵收而登記為
    沙鹿鎮所有，管理者為原告。而原告在該工程用地闢建之前，為有效管理上開土
    地，避免遭人佔用，影響都市景觀起見，遂於八十三年間依據「台灣省都市計畫
    公共設施用地取得後興闢前臨時管理要點」第四點規定，斥資九百四十三萬九千
    元整地、鋪設柏油、興建花台等作為臨時停車場使用，詎料被告等人以上開土地
    遭原告闢建為停車場，係未依徵收計畫開始使用為由，請求收回被徵收之土地，
    並經內政部八十九年二月三日台內地字第八九○二九六四號函復台中縣政府准予
    被告等收回在案，台中縣政府對此內政部之函令亦甚感無奈，不得已遂以八十九
    年十二月二十九日府地權字第三六三八○二號函通知各土地原所有權人准予收回
    土地，被告等人並均已據此繳回原領取之徵收補償費，辦妥發還產權在案，惟原
    告不服台中縣政府准予原地主收回土地之行政處分，業向台中高等行政法院訴請
    撤銷該行政處分，目前仍在該法院九十年訴字第九七七號審理中，而上開行政處
    分並經最高行政法院九十年裁字第八三○號准予就上開處分執行程序之續行部分
    停止執行在案。詎被告等於上開行政處分之爭議未解決前，並在訴請原告拆除系
    爭土地上之臨時停車場設施之前，即自九十年九月二十二日起竊佔該臨時停車場
    收取清潔費，並於每星期四晚上集結流動攤販於臨時停車場上營業。本件系爭土
    地上之臨時停車場為原告所興建，並繼續附著於土地上，而有獨立之經濟目的，
    是其為獨立之不動產，與系爭土地分別為兩個不同之所有權，今被告等雖回復為
    系爭土地之所有權人，惟在被告等人依法訴請拆除並強制執行之前，原告仍有所
    有及使用之權，其等既未獲原告之同意共同竊佔系爭臨時停車場之行為顯係共同
    故意不法侵害原告之所有權，依民法第一八四條第一項、第一八五條第一項規定
    ，原告自得請求被告等連帶負損害賠償責任。又被告等所占用之臨時停車場，其
    面積共一○六○三．四平方公尺，因被告之占用致原告受有無法使用臨時停車場
    之損害，被告等亦無法律上之原因而受有使用臨時停車場之利益，以停車場每坪
    每月租金五百元計算，被告等應自九十年九月二十二日起至交還臨時停車場予
    原告為止，按月賠償原告一百六十萬三千七百六十四元之損失，爰依共同侵權行
    為及不當得利之法律關係，提起本件訴訟。被告戊○○、丙○○、庚○○、壬○○、癸○○、乙○○、甲○、辛○○、己○○、寅○○、森曜慶股份有限公司、
    子○○抗辯：原告徵收被告等所有之土地，違反土地法二百十九條之規定，經被
    告等於八十七年間發現，委任子○○代理向台中縣政府申請回被徵收之土地，為
    台中縣政府所不准，被告等依法提起行政救濟，台中縣政府始奉內政部函令，於
    八十九年十二月二十九日以府地權字第三六三八○二號函通知被告等發還被徵收
    之土地，被告等繳還原徵收價款，領取權狀，並完成所有權移轉登記後，將土地
    無償借予被告子○○使用。楊君將土地提供攤販們無償擺設攤位，攤商進駐營業
    後，至今尚未向攤販們收費。原告未依停車場法第二十四條、第二十五條辦理系
    爭停車場之登記事宜，原告施設於被告等土地上之建築物，屬於違章建築；施設
    違章建築物者，其非法之建築，無主張所有權之權利。又被告等土地上之設施雖
    為原告所有興設，但未依法申請建築執照，完工後又未請領停車場使用證明，完
    成法定之登記程序，原告主張地上物權為原告所有，有違民法第七百五十八條規
    定。故原告等將土地無償借予收回土地之代理人子○○，並依都市計畫公共設施
    保留地臨時建築使用辦法，設置臨時攤販集中場，收取停車清潔費用，並無有違
    犯法規之處。原告於九十年十月三十日（九○）沙鎮公字第一九八七三號函干涉
    被告等之合法使用，涉嫌妨害被告等之使用自由，違反民法第七百六十五條之規
    定等語；被告丑○○、丁○○則以：渠二人於九十一年二月十五日已將系爭土地
    上之營業行為，交還森曜慶建設公司經營，故請求免除列為被告等語資以抗辯。
二、本件原告主張：附表所示之八筆土地，原為被告戊○○、丙○○、庚○○、壬○○、癸○○、乙○○、甲○、辛○○、己○○、寅○○所有，後原告於七十九年
    間為辦理台中港特定區都市計劃立體交叉用地五七Ｂ道路工程，報奉台灣省政府
    核准後，由台中縣政府公告徵收上開土地，並發放補償費完竣，上開上地並因徵
    收而登記為沙鹿鎮所有，管理者為原告，而原告在五七Ｂ立體交叉工程用地闢建
    之前，斥資九百四十三萬九千元整地、鋪設柏油、興建花台等，將上開土地作為
    臨時停車場使用。被告戊○○、丙○○、庚○○、壬○○、癸○○、乙○○、甲○、辛○○、己○○、寅○○等以原告係未依徵收計畫開始使用為由，請求收回
    被徵收之土地，並經內政部以八十九年二月三日台內地字第八九○二九六四號函
    復台中縣政府准予被告等收回，台中縣政府遂以八十九年十二月二十九日府地權
    字第三六三八○二號函通知各土地原所有權人准予收回土地，被告戊○○、丙○○、庚○○、壬○○、癸○○、乙○○、甲○、辛○○、己○○、寅○○等人並
    均已據此繳回原領取之徵收補償費，辦妥發還產權等情，業據原告提出台中縣沙
    鹿鎮工程決算書一份、附表所示土地登記謄本八件等影本為證，且為被告等所不
    爭執，是此部分之事實堪信為真實。另原告陳稱：上開台中縣政府准予被告等收
    回系爭土地之行政處分，經原告提起抗告後，經最高行政法院以九十年裁字第八
    三○號裁定，就該准予收回徵收土地處分執行程序之續行部分停止執行程序一節
    ，復據原告提出該裁定影本一件附卷可查，亦堪信實。至於原告所稱其不服台中
    縣政府准予原地主收回土地之行政處分，向台中高等行政法院訴請撤銷該行政處
    分，目前仍在該法院九十年訴字第九七七號審理中云云，然查該院已於九十年十
    二月十九日裁定駁回原告之訴，有被告提出之裁定一件在卷足憑。是以，本件依
    最高行政法院九十年裁字第八三○號裁定內容觀之，最高行政法院僅就台中縣政
    府准予原地主收回徵收土地處分「執行程序之續行部分」裁定「停止執行」，至
    於已由被告戊○○、丙○○、庚○○、壬○○、癸○○、乙○○、甲○、辛○○
    、己○○、寅○○等人收回之系爭土地，自不生影響，其等為附表所示土地之所
    有權人，堪以確定。
三、本件系爭之「臨時停車場」，查除坐落已發還被告戊○○、丙○○、庚○○、壬○○、癸○○、乙○○、甲○、辛○○、己○○、寅○○等人所有之如附表所示
    八筆土地外，尚含同所第二二之一、四一之五、四二之一、四四之四、四九之一
    、七二九、七四七、七四八、七五三地號等九筆土地，已經本院依職權勘驗現場
    屬實，並囑託台中清水地政事務所繪製鑑定圖存卷可按。原告主張被告戊○○、
    丙○○、庚○○、壬○○、癸○○、乙○○、甲○、辛○○、己○○、寅○○等
    人將該臨時停車場無償借予被告森曜慶股份有限公司規劃使用，其法定代理人即
    被告子○○並允許被告丁○○於該處設置檳榔攤，並與被告丑○○共同管理該停
    車場，向停車車主及夜市攤商收取清潔費（機車每次十元、汽車每小時二十元、
    攤商一日五十元），並於每星期四晚上集結流動攤販以夜市型態營業等情，已據
    原告提出現場照片六幀、沙鹿鎮公所（九○）沙鎮公字第一七八五六、一九八七
    三號函、被告等出具之通知書等件為證，核與被告丁○○、丑○○所陳有利用該
    停車場土地，收取停車車主及夜市攤商之清潔費等語大致相符，是以被告等確有
    使用系爭停車場，並向停車車主及夜市攤商收費之情，堪可認定。
四、惟原告以系爭臨時停車場係原告斥資整地、鋪設柏油、興建花台等設施，應屬原
    告所有，被告等利用該停車場向停車車主及夜市攤商收費，顯然侵害原告之「所
    有權」，並受有不當得利，爰依侵權行為及不當得利之法律關係，請求被告等應
    自九十年九月二十二日起至交還臨時停車場予原告止，按月給付原告一百六十萬
    三千七百六十四元。被告等主要爭執則以：系爭停車場係原告違法設置，自無從
    主張所有權，且該停車場設於被告等土地之上，被告等依法可請求原告排除，原
    告反而要求被告賠償，顯屬本末倒置。是以，本件首應審認者，乃系爭停車場究
    係土地之定著物而屬獨立之不動產，抑或僅屬系爭土地之重要成分？換言之，即
    原告對於該停車場是否具有所有權？
  (一)按民法第六十六條第一項所謂定著物，係指非土地之構成部分，繼續密切附著於
    土地而達一定經濟上目的，不易移動其所在，依社會交易觀念視為獨立之物而言
    。本件系爭停車場是否非土地之構成部分而具有獨立之經濟目的？經本院至現場
    勘驗結果，系爭停車場目前仍有車輛雜放其間，三面有水泥座、花台，正前方有
    不鏽鋼製護欄，主要部分係於土地上舖設柏油，並畫製格線供車輛停放，故就外
    觀而言，系爭停車場實已完全附著密合於土地之上，性質上固定成為土地之一部
    分，難以想像有與土地分離而獨立使用之可能，依社會通常交易觀念，尚難認係
    獨立之定著物；又系爭土地雖因而成為一適於停放車輛之平面停車場，惟是否因
    此可認定系爭停車場具有獨立之經濟目的，抑或僅為土地之改良，並非無疑。
  (二)再者，依最高法院七十五年度台抗字第一五二號裁定意旨：「再抗告人在地上所
    作之挖方、填土、砌卵石駁崁、排水溝、臨時排水設施、碎石級配路面瀝青混凝
    土、植生護坡等，既無獨立使用價值或可獨立存在，且已附合於土地而為密不可
    分之土地成分。乃原執行法院將此項整理基地土方予以分別標價，自與一物一權
    之法則不符，因將執行法院駁回相對人異議聲明之裁定廢棄發回，經核於法並無
    違誤。按動產因附合而為不動產之成分者，不動產所有人取得動產所有權，此觀
    民法第八百十一條規定自明，再抗告人承攬工作之整地工作，並無獨立存在之所
    有權，即無與土地分別獨立標賣之價值可言」等語。足見在土地上施以「挖方、
    填土、砌卵石駁崁、排水溝、臨時排水設施、碎石級配路面瀝青混凝土」等工作
    ，充其量僅為土地之改良行為，並非因有特定之「瀝青混凝土、排水溝」等設置
    ，使與原來地貌有所不同，即可認該等設施，已成為獨立於土地以外之定著物，
    足以成為「權利之客體」。而查本件原告施作系爭停車場工程，其中包括挖方、
    填方、整地、鋪設、埋管以及外觀加工等工程，此觀之卷附原告所提出之工程決
    算書，其工程項目及材料包含「道路挖方（包括裝車）」、「就近利用填方」、
    「廢方處理（不包括裝車）」、「填河川礫石料（含滾壓夯實）」、「級配碎石
    底層」、「路床滾壓」、「底層養護」、「舖設透層」、「密級配瀝青混凝土面
    層」、「級配碎石基礎」、「141KG/  cm2預伴混凝土」、「176KG/cm2預伴混凝
    土」、「211KG/cm2預伴混凝土」、「乙種模版」、「鋼筋及彎紮」、「6.5m/m
    石棉平版」、「表面整體粉光」、「貼二丁掛」、「填沃土」、「埋設3"PVC洩
    水管」、「背填礫石」、「路面標線標字（熱拌塑膠反光漆）」、「護欄」、「
    鑄鐵蓋版」、「黑板樹」等項目自明，則依上開裁定意旨，上開材料既均已因原
    告之施工而緊密附著於土地之上，應認係土地之成分，不具獨立性，自不得單獨
    為所有權之客體。
  (三)綜上所述，系爭停車場尚難認係獨立之定著物而可視為不動產，原告主張屬其所
    有，被告等利用該停車場向停車車主及夜市攤商收費，顯然侵害原告之「所有權
    」，而依侵權行為之法律關係，請求被告等連帶賠償，自屬無據。
五、其次，被告等利用該停車場向停車車主及夜市攤商收費，有無不當得利之問題。
    就此部分原告係以：「因被告之占用致原告受有無法使用臨時停車場之損害，被
    告等亦無法律上之原因而受有使用臨時停車場之利益，以停車場每坪每月租金五
    百元計算，被告等計應按月賠償原告一百六十萬三千七百六十四元之損失」為其
    論據，惟查：依原告上開主張觀之，原告請求被告等連帶返還之不當得利，係被
    告等「無權使用系爭停車場」之利益。然依前所述，系爭停車場尚難認係獨立之
    定著物而視為獨立之不動產，從而，被告等雖利用系爭停車場向停車車主或夜市
    攤商收取費用，顯然係自己土地之使用、收益行為，自難認無法律上之原因。至
    於原告施以材料、工作，對於附表所示土地之改良行為，或前開材料附合於被告
    等所有土地成為重要成分，原告得否以其他法律規定，請求被告支付償金？原告
    就此並未主張，自非本院所得審認之範圍。
六、綜上所述，原告依據侵權行為及不當得利之法律關係，請求被告等連帶自九十年
    九月二十二日起至交還附表所示土地上之臨時停車場予原告止，按月給付原告一
    百六十萬三千七百六十四元，為無理由，應予駁回。原告之訴既經駁回，其假執
    行之聲請失所依附，應併予駁回。
七、本件判決基礎已臻明確，兩造其餘攻擊、防禦及證據方法，核與判決結果均無影
    響。而本件訴訟辯論終結後，原告復於九十一年五月三日具狀聲請再開辯論，查
    原告聲請事由，係以(1)本院履勘現場時，被告已將停車收費亭移去，並表示此後
    不再收費使用，但事後被告又繼續收費，就此仍有調查之必要。(2)另損害賠償及
    不當得利之計算標準改以土地法第九十七條及第一百零五條之規定，以土地申報
    總價年息百分之十計算（原請求係以每坪每月五百元計）。然本院既已認定被告
    等有權使用系爭停車場收費之事實，已如前述，是原告以前開事由聲請再開辯論
    程序，本院認無必要，附此敘明。
八、結論：本件原告之訴為無理由，依民事訴訟法第七十八條，判決如主文。
中　　　華　　　民　　　國　　九十一 　年　 　　五　　　月　  　八  　　日
                                        臺灣臺中地方法院民事第五庭
~B法　　　官
右為正本，係照原本作成。
附記一如不服本判決，應於判決送達後二十日內，向本院提出上訴狀。
中　　　華　　　民　　　國　　九十一　　年　　　五　　　月　　　    　　日
~B法院書記官
  附表
 ┌──┬───────────┬──┬────────┬────┐
 │編號│土地坐落              │地目│面積（平方公尺）│所有權人│
 ├──┼───────────┼──┼────────┼────┤
 │ 一 │台中縣沙鹿鎮○○○段北│ 旱 │六六七          │戊○○  │
 │    │勢坑小段四七—五地號  │    │                │丙○○  │
 ├──┼───────────┼──┼────────┼────┤
 │ 二 │台中縣沙鹿鎮○○○段北│ 旱 │二六六○        │庚○○  │
 │    │勢坑小段四六地號      │    │                │        │
 ├──┼───────────┼──┼────────┼────┤
 │ 三 │台中縣沙鹿鎮○○○段北│ 旱 │九六六          │壬○○  │
 │    │勢坑小段四七—四號    │    │                │癸○○  │
 ├──┼───────────┼──┼────────┼────┤
 │ 四 │台中縣沙鹿鎮○○○段北│ 旱 │一六二二        │乙○○  │
 │    │勢坑小段四七—一○號  │    │                │        │
 ├──┼───────────┼──┼────────┼────┤
 │ 五 │台中縣沙鹿鎮○○○段北│ 旱 │六八二          │甲  ○  │
 │    │勢坑小段四八—二地號  │    │                │        │
 ├──┼───────────┼──┼────────┼────┤
 │ 六 │台中縣沙鹿鎮○○○段北│ 旱 │一二六一        │辛○○  │
 │    │勢坑小段四五—一地號  │    │                │        │
 ├──┼───────────┼──┼────────┼────┤
 │ 七 │台中縣沙鹿鎮○○○段北│ 旱 │二三一          │己○○  │
 │    │勢坑小段四○—六地號  │    │                │        │
 ├──┼───────────┼──┼────────┼────┤
 │ 八 │台中縣沙鹿鎮○○○段北│ 旱 │一一八二        │寅○○  │
 │    │勢坑小段四八—三地號  │    │                │蔡  明  │
 │    │                      │    │                │沙鹿鎮  │
 └──┴───────────┴──┴────────┴────┘
